【裁判字號】    92,訴,5
【裁判日期】    920909
【裁判案由】    偽造有價證券
【裁判全文】
臺灣臺東地方法院刑事判決                                九十二年度訴字第五號
    公  訴  人  臺灣臺東地方法院檢察署檢察官
    被      告  丙○○
    指定辯護人  本院公設辯護人甲○○
右列被告因偽造有價證券案件，經檢察官提起公訴（九十一年度偵字第七一二號），
本院判決如左：
    主  文
丙○○無罪。
    理  由
一、公訴意旨略以：被告丙○○於民國八十五年八月間，以向行政院財政部國有財產
    局（以下簡稱國有財產局）申請登錄承租河川地為由，在臺東縣臺東市偽造「張
    明義」之署押及印文，再冒用其名義簽發面額為新臺幣（下同）八萬元之有價證
    券本票一紙（發票人為「張明義」、發票日為八十五年八月二十三日、票號○○
    五八九四號），復於八十五年八月二十三日晚上七時許，在臺東縣政府前，向告
    訴人丁○○提出而行使，當場調得現金八萬元，事後因本票無法兌現，告訴人始
    循線查知上情，因認被告涉犯刑法偽造有價證券之罪嫌。
二、按犯罪事實應依證據認定之，無證據不得推定其犯罪事實；又不能證明被告犯罪
    者，應諭知無罪之判決，刑事訴訟法第一百五十四條、第三百零一條第一項分別
    定有明文。復按告訴人之告訴，本以使被告受刑事訴追為目的，故其陳述是否與
    事實相符，自應調查其他證據，以資審認，苟其所為攻擊之詞，尚有瑕疵，則在
    此瑕疵未予究明以前，即不能遽採為斷罪之基礎（最高法院六十九年臺上字第一
    五三一號判例要旨參照）。另事實之認定，應憑證據，如未能發現相當證據，或
    證據不足以證明，自不能以推測或擬制之方法，為裁判基礎；且被告否認犯罪事
    實所持之辯解，縱屬不能成立，仍非有積極證據足以證明其犯罪行為，不能遽為
    有罪之認定，最高法院分別著有三十年度上字第一八三一號、四十年臺上字第八
    六號判例可資參照。
三、本件公訴人認被告丙○○涉有偽造有價證券之罪嫌，無非係以下列事項為論據：
    (1)告訴人丁○○之指訴。(2)證人黃明德、乙○○、戊○○之證述。(3)前揭本票及
    溫昌騰除戶謄本影本各一紙。(4)前開以「張明義」名義簽發之本票卻獨漏發票人
    住址，則「張明義」是否真有其人，確屬可疑。(5)國有財產局本局或所屬辦事處
    、分處亦均無「張明義」之人事資料，此有行政院財政部國有財產局九十年十二
    月三日公函一紙在卷可稽。此外別無其他積極之證據；訊據被告固承認有以「張
    明義」之名義簽發本票之事實，但堅決否認有何偽造本票之犯行，辯稱：「本件
    本票是在溫昌騰住處，因要讓渡土地承租權利，經由張明義同意，溫昌騰叫我幫
    張明義寫本票，由溫昌騰蓋章的，乙○○也有在場，我並沒有偽造本票」等語。
    經查：
    (一)被告於檢察官訊問及本院審理時均坦承本件之本票係其所簽發，且經本院請被
      告當庭書寫「丁○○」、「捌萬元整」、「張明義」、「0000000000」等字各
      五遍與系爭本票上之筆跡核對結果，亦互相符合，堪認該本票確係被告所親自
      簽發無誤。
    (二)證人乙○○於本院調查時到庭具結證稱：「（問：你與被告何關係？）朋友關
      係，被告說要申請承租防風林河川地，要我投資，找溫昌騰代書來辦，我有同
      意並出資十多萬元。」、「在八十五、六年間，因為我生意做的不好，想要退
      出投資河川地，在一個夏天某日晚上，被告約我到溫昌騰代書的家拿錢，我到
      的時候，溫昌騰拿壹張本票給被告寫，我本來以為他是在開支票，等拿到票的
      時候才知道是本票，而且付款人是張明義，又不是被告，我當時說不要就退還
      給被告，我就離開了。當時張明義也有在場，印章是何人蓋的我記不清楚。被
      告當時寫的本票確實是庭上所提示的本票沒錯。」等語（見本院九十二年二月
      十七日訊問筆錄）。告訴人丁○○於本院調查時亦到庭指稱：被告於八十五年
      八月二十三日晚上七時許，在臺東縣政府前交付本件本票予伊時，還有一個人
      在場，被告表明該人叫張明義等語。足認被告簽發及交付本件本票予告訴人時
      ，確有一位自稱「張明義」之人在場目睹並參與其事，是該本票是否確係被告
      所偽造，已非無疑？
    (三)證人即已故溫昌騰之配偶戊○○於本院調查時具結證述：伊認識被告，被告先
      前曾找伊先生辦理文書的工作，但辦什麼事情，伊並不知情，亦不知道被告有
      簽發一張以張明義為發票人之八萬元本票等語（詳本院九十二年八月十一日訊
      問筆錄）。證人黃明德於偵查中到庭結稱：「我沒有和乙○○、張明義、丙○○、丁○○合夥向國有財產局申請承租土地，我只知道溫代書及丙○○要弄土
      地來開發，我與丙○○認識很久了，我只是要在拿到土地後配合開發，還沒講
到如何分配利益。」等語（詳臺灣臺東地方法院檢察署九十年度發查字第一五
      五號偵查卷宗第六十六頁詢問筆錄）。依前揭證人二人之證詞，尚難明確證明
      被告確有偽造本件本票之犯行，自不得據為認定被告罪刑之證據。
    (四)依票據法第一百二十條之規定，本票發票人之住址，並非絕對必要記載事項，
      系爭本票上雖未記載發票人之地址，尚不影響該本票之效力，亦不因此遽認並
      無「張明義」其人之存在。
    (五)公訴人雖提出國有財產局九十年十二月三日台財產局人字第○九○○○二九八
      六四號函一份，證明國有財產局本局或所屬辦事處、分處均無「張明義」人事
      資料之事實，以說明被告所言不實；惟經查閱偵查卷全卷，被告並未於偵查中
      供述「張明義」為國有財產局員工，於本院審理時，亦未供稱「張明義」係國
      有財產局之員工，雖告訴人指訴被告曾告知「張明義」係國有財產局員工，但
      被告於偵、審中均堅決否認曾告知告訴人上情，是上揭國有財產局函，仍不足
      以證明被告所言有何不實之處。
    (六)另被告與告訴人兩造於本院調查中已成立和解，被告當庭給付八萬元予告訴人
      收受，此有本院九十二年八月十九日訊問筆錄在卷可稽，被告是否確有偽造有
      價證券之犯意，已難遽予採信。
    綜上論述，尚難認被告所辯，係虛構之詞，自不得僅憑告訴人單方面之指訴，即
    遽為不利於被告犯罪事實之認定。本件公訴意旨所憑事證尚無從形成被告有罪論
    斷之確信，而刑事被告依法並無自證無罪之義務，此外，復查無其他積極事證足
    以證明被告確有偽造有價證券之犯行，其犯罪不能證明，揆諸首揭法條、判例要
    旨及說明，應諭知被告無罪之判決。
據上論斷，應依刑事訴訟法第三百零一條第一項，判決如主文。
本案經檢察官林圳義到庭執行職務
中      華      民      國    九十二    年      九      月      九      日
                                臺灣臺東地方法院刑事庭
                                    法  官    陳弘能
右正本證明與原本無異。
如不服本判決，應於判決送達後十日內向本院提出上訴狀。（須附繕本）
「切勿逕送上級法院」
                                    書記官     張建成
中      華      民      國    九十二    年      九      月      十      日
附記：
中華民國刑法第二百零一條
意圖供行使之用，而偽造、變造公債票、公司股票或其他有價證券者，處
三年以上十年以下有期徒刑，得併科三千元以下罰金。
行使偽造、變造之公債票、公司股票或其他有價證券，或意圖供行使之用
，而收集或交付於人者，處一年以上七年以下有期徒刑，得併科三千元以
下罰金。


司法院資訊處製作；財團法人民間司法改革基金會備份。
